【裁判字號】    95,訴,11
【裁判日期】    950904
【裁判案由】    分割共有物
【裁判全文】
臺灣屏東地方法院民事判決                95年度訴字第11號
原      告  丁○○
訴訟代理人  乙○○ 律師
被      告  丙○○
訴訟代理人  戊○○
被      告  甲○○
                        108.
上列當事人間分割共有物事件，於民國95年8 月21日言詞辯論終
結，本院判決如下：
    主  文
兩造共有坐落屏東縣崁頂鄉○○段二三四地號土地，如附圖三所
示編號(3)部分，面積三九０四點六九平方公尺，歸原告丁○○取
得；編號(1)部分，面積一三０一點五七平方公尺，歸被告丙○○
取得；編號(2)部分，面積一三０一點五七平方公尺，歸被告甲○○取得。
兩造共有坐落屏東縣崁頂鄉○○段二三七地號土地，如附圖一編
號(6)部分，面積一八七點一０平方公尺，歸原告丁○○取得；編
號(4)部分，面積六二點三七平方公尺，歸被告丙○○取得；編號
(5)部分，面積六二點三七平方公尺，歸被告甲○○取得。
訴訟費用由被告丙○○、被告甲○○各負擔五分之一，餘由原告
負擔。
    事實及理由
一、被告甲○○經合法通知，未於言詞辯論期日到場，核無民事
    訴訟法第386 條所列各款情形，爰依原告之聲請，由其一造
    辯論而為判決。
二、原告起訴主張：坐落屏東縣崁頂鄉○○段234 地號，面積65
    07.83 平方公尺、237 地號，面積311.84平方公尺土地（下
    稱系爭234 、237 地號土地）為兩造共有。前開2 筆土地，
    原告應有部分均為5 分之3 ，被告甲○○、丙○○應有部分
    各均為5 分之1 。而前開2 筆土地地目田，使用分區為一般
    農業區，均屬於民國89年1 月4 日農業發展條例修正施行前
    之共有耕地，依農業發展條例第16條第1 項第4 款規定，得
    分割為各共有人單獨所有，不受最小面積0.25公頃之限制。
    又系爭土地並無因使用目的不能分割情形，兩造對系爭土地
    亦未訂立不分割之約定，而就系爭234 地號土地已有分管，
    原告於土地西側設有魚池以為養殖，被告丙○○則於土地東
    側種植檳榔樹，故於分割時，自以按使用現狀分割為妥，若
    本院認不適當，則願以被告甲○○所提之分割方案即附圖三
    所示之分割方法為分割。另就系爭237 地號土地因南側有通
    路，故以縱向分割為宜。爰請求裁判分割前開2 筆土地等語
    ，並聲明：如附圖一之分割方式。
三、被告丙○○則以：系爭234 地號土地臨國道3 號高速公路，
    伊主張按應有部分垂直分割，分得如附圖二所示編號１部分
    ；亦同意以被告甲○○所提之分割方案如附圖三分割方法。
四、被告甲○○均未於言詞辯論期日到場，惟具其所提之書狀則
    以：同意原告主張如附圖一之分割方案，因若依被告丙○○
    之方案分割，則系爭234 地號被告甲○○取得部分將過於狹
    長，不利耕作，日後亦難農耕機械化，將有礙土地之利用，
    若仍認需依被告丙○○主張之方式分割，則主張如附圖三所
    示之分割方式。
五、按各共有人得隨時請求分割共有物，但因物之使用目的不能
    分割或契約定有不分割之期限者，不在此限，民法第823 條
    第1 項定有明文。故共有物依其使用目的並非不能分割，而
    又未有不分割之期約者，各共有人自得隨時請求分割（最高
    法院19年上字第1853號判例可參）。次按，農業發展條例第
    16條規定，每宗耕地分割後每人所得面積未達0.25公頃者，
    不得分割。然其但書第4 款規定，本條例中華民國89年1 月
    4 日修正施行前之共有耕地，得分割為單獨所有。易言之，
    農業發展條例修正前已共有耕地之分割，其面積大小不受限
    制，雖分割後每筆面積未達0.25公頃，亦得為之（最高法院
    93年度臺上字第1799號判決參照）。查系爭2 筆土地為兩造
    所共有，地目為田，使用分區為一般農業區，原告之應有部
    分均為5 分之3 ，被告丙○○、甲○○之應有部分各均為5
    分之1 ，原告取得系爭2 筆土地之登記原因為買賣，登記日
    期為81年7 月17日，被告丙○○取得之登記原因為繼承，登
    記日期為64年10月27日，被告甲○○取得之登記原因為繼承
    ，登記日期為72年9 月22日，業據原告提出土地登記謄本、
    地籍圖謄本各1 份（本院卷第8 至12頁）為證，復為被告所
    不爭執，是原告此部分之主張，應堪採信。而系爭234 、23
    7 地號土地於農業發展條例89年1 月4 日修正施行前，即為
    多人共有之耕地，應屬農業發展條例89年1 月4 日修正施行
    前之共有耕地甚明，揆諸農業發展條例第16第1 項但書之規
    定，自得分割為單獨所有。而兩造無法達成分割協議等情，
    佐以兩造主張之分割方案既有不同，就分割之方法顯難為一
    致之協議。是以本件自應准予裁判分割。
六、復按分割之方法不能協議決定者，法院得因任何共有人之聲
    請，命為原物分配於各共有人，民法第824 條第2 項亦定有
    明文。而共有人因共有物分割之方法不能協議決定，而提起
    請求分割共有物之訴，應由法院依民法第824 條命為適當之
    分配，不受任何共有人主張之拘束。查本院為定分割方法，
    乃定期履勘現場並囑託屏東縣東港地政事務所至現場實施勘
    測，勘驗結果為系爭234 地號土地目前由原告丁○○、被告
    丙○○共同使用，如勘測附圖（見本院卷64頁）所示Ａ位置
    目前為魚塭，由原告丁○○使用中，Ｂ位置目前為檳榔園，
    由被告丙○○使用中，系爭土地南側有一寬度約3 米左右田
    野道路，可通往西側之國道三號高速公路。同段245 地號目
    前為水利地。系爭237 地號目前未供作任何使用，現場雜草
    叢生，兩造無分管位置，土地東側臨國道3 號高速公路，南
    側有一條私設通行道路，道路的斜坡約有30度角，該斜坡道
    路與系爭237 地號土地最高落差約有3 米高地，該斜坡道路
    可通往國道3 號高速公路，系爭237 地號土地與國道3 號高
    速公路之土地落差約有3 米高度等事實，有勘驗筆錄暨附圖
    （見本院卷第62、64、87頁）、照片（見本院卷32、33、97
    至99頁）等件在卷可憑。本院審酌前開2 筆土地之地形、各
    共有人占有現況、分配意願等情，認系爭234 地號土地，以
    臨國道3 號高速公路即235 地號土地，按應有部分分割如附
    圖三所示編號(1)部分，歸被告丙○○取得；並以同段231 地
    號地籍線為基準，平行分割而以附圖三所示編號(2)部分，歸
    被告甲○○取得；附圖三所示編號(3)部分，歸原告取得為妥
    適。而系爭237 地號土地按兩造之意願以縱向劃分，按兩造
    應有部分，以附圖一所示編號(4)部分歸被告丙○○取得；編
    號(5)部分歸被告甲○○取得；編號(6)部分歸原告取得較為適
    宜，公允。
七、綜上所述，原告為系爭土地之共有人，系爭土地並無因使用
    目的不能分割或契約訂有不能分割期限等情事，兩造復無法
    進行協議分割，從而，原告本於民法第823 條第1 項前段之
    規定提起本訴，訴請裁判分割共有物，為有理由，應予准許
    ，爰判決如主文第1 項、第2 項所示。
八、末按分割共有物之訴實質上並無所謂何造勝訴敗訴之問題，
    是以如將訴訟費用完全命形式上敗訴之被告負擔，實欠公允
    。本院審酌兩造各自因本件訴訟所得到之利益，認本件之訴
    訟費用，應由兩造各以與應有部分相當之數，比例分擔，亦
    即原告負擔5 分之3 、被告丙○○負擔5 分之1 、被告甲○○負擔5 分之1，始為妥適，也予指明。
據上論結，本件原告之訴為有理由，依民事訴訟法第385 條第1
項前段、第80條之1 ，判決如主文。
中    華    民    國    95    年    9     月    4     日
                  民事第一庭    審判長法  官  羅心芳
                                      法  官  林雅莉
                                      法  官  邱玉汝
正本係照原本作成。
如不服本判決，應於收受送達後20日內向本院提出上訴書狀，其
未表明上訴理由者，應於提出上訴後20日內向本院補提理由書狀
（均須按他造當事人之人數附繕本）。
中    華    民    國    95    年    9     月    6     日
                                      書記官  魏慧夷


司法院資訊處製作；財團法人民間司法改革基金會備份。
